臺灣高等法院臺中分院民事判決
108年度醫上字第6號
上  訴  人  林芳麗  

兼  法  定
代  理  人  林芷嫻  




訴訟代理人  黃清濱律師
複 代理 人  李冠廷律師
被 上訴 人  中國醫藥大學附設醫院

法定代理人  周德陽  
被 上訴 人  莊世杰  
            張斐淳  
上三人共同
訴訟代理人  徐盛國律師
上列當事人間請求損害賠償事件，上訴人對於中華民國108年2月
27日臺灣臺中地方法院105年度醫字第24號第一審判決提起上訴
，並減縮起訴聲明，本院於110年9月1日言詞辯論終結，判決如
下：
    主      文
上訴駁回。
第二審訴訟費用由上訴人負擔。
    事實及理由
一、按第二審訴之變更或追加，非經他造同意不得為之，但擴張
    或減縮應受判決事項之聲明，不在此限，民事訴訟法第446
    條第1項、第255條第1項第3款定有明文。查上訴人在原審法
    院起訴聲明求為判命被上訴人應連帶給付上訴人林芳麗新臺
    幣（下同）500萬元；上訴人林芷嫻300萬元，及均自起訴狀
    繕本送達翌日起至清償日止，按週年利率百分之5計算之利
    息。經原審判決上訴人敗訴，上訴人提起上訴，並多次變更
    上訴聲明，於民國108年10月23日具狀變更上訴聲明，請求
    判命被上訴人應連帶給付林芳麗140萬元；林芷嫻20萬元，
    及均自起訴狀繕本送達翌日起至清償日止，按週年利率百分
    之5計算之利息（下稱140萬元本息、20萬元本息，見本院卷
    ㈠第155-157頁），核屬減縮應受判決事項之聲明，揆之前揭
    說明，應予准許，合先說明。
二、上訴人主張：
　　林芷嫻之母林芳麗因反覆腹痛及嘔吐等症狀，於104年3月11
    日下午前往被上訴人中國醫藥大學附設醫院（下稱中國附醫
    ）急診，於急診期間，林芳麗曾向醫護人員表示，頭痛劇烈
    ，無法入睡且有嘔吐及頸肩痠痛，同時伴隨血壓偏高、心跳
    減慢與膽道膽管有擴張造成發炎等狀況，急診醫師雖安排腹
    部檢查，惟對頭痛症狀僅注射止痛藥，及以痠痛藥膏塗抹肩
    頸，但症狀均未減緩。嗣經腹部電腦斷層掃描等檢查後，診
    斷疑似膽管炎、麻痺性腸阻塞，於同年月13日轉入內科病房
    住院，由腸胃科醫師即被上訴人莊世杰擔任主治醫師。詎莊
    世杰明知急診病歷記載林芳麗有持續頭痛之神經學症狀，且
    住院期間之護理紀錄亦記載15次以上之頭痛及曾發生雙下肢
    無力倒地之情形，在無高血壓病史下不斷出現頭痛、嘔吐、
    血壓偏高、心跳減慢等足以讓專業醫師合理懷疑腦部動脈瘤
    之症狀下，竟未會診神經外科或以腦部電腦斷層掃描或腦血
    管攝影檢查，亦未檢測血糖以查明病灶，僅以止痛藥治療，
    顯不合醫療常規。又莊世杰亦未向病人及家屬告知病人可能
    病情、治療進程及可能之不良反應，已違反告知義務，有未
    善盡注意義務之過失。嗣於同年月21日9時50分，林芳麗因
    血壓突升高至194/156mg，致瞬間大叫、雙眼上吊後，呈現
    昏迷、瞳孔放大、對光無反應，脈博亦高達每分鐘144次狀
    態，詎被上訴人張斐淳卻在護理人員通知後10分鐘始前來，
    且於到場後，在林芳麗已呈現呼吸緩慢接近停止狀態，遲至
    10時09分才開始放置氣管內管，復因放置不當致血氧濃度僅
    84％，雖經總值班醫師發現後囑重新放置，然已造成林芳麗
    腦缺氧病變，張斐淳之醫療過程顯有延誤及疏失。後林芳麗
    經腦部電腦斷層檢查後，發現顱內動脈瘤破裂出血，導致大
    量蜘蛛腦膜下出血，雖於手術後倖存，然已成無意識之植物
    人。莊世杰、張斐淳上開過失之不法侵權行為，侵害林芳麗
    之身體健康，應負損害賠償責任，而中國附醫為其僱用人，
    亦應負連帶責任。又林芳麗與中國附醫間因急診、住院之治
    療而成立醫療契約，中國附醫因履行輔助人莊世杰、張斐淳
    之過失致林芳麗成為植物人，侵害林芳麗之人格權，中國附
    醫亦應負債務不履行之賠償責任。而林芷嫻須終身照顧成為
    植物人林芳麗，身心嚴重受創，情節重大，自得請求被上訴
    人連帶賠償。爰依侵權行為或債務不履行之法律關係，請求
    被上訴人連帶賠償林芳麗140萬元本息之慰撫金；林芷嫻20
    萬元本息之慰撫金（至上訴人其餘原審敗訴部分，均未據上
    訴，已告確定，不在本院審理範圍）。
三、被上訴人則以：
　　林芳麗於急診檢查，診斷為急性膽管炎，於住院治療後，腹
    痛及黃疸部分均已好轉，嗣於104年3月13日主訴之頭痛症狀
    ，經莊世杰於104年3月14日施以神經理學檢查後，結果頸部
    柔軟，瞳孔光反射正常，上下肢肌力均無異常，頭痛部分在
    投以藥物後，亦得到緩解，因並未有合併顱內高壓或神經學
    之症狀，莊世杰判斷投藥有效，在臨床上並無立即安排進一
    步檢查之必要。又林芳麗初始之血壓雖有偏高，但經藥物治
    療後已有改善，而心跳在正常值並無特別波動，經評估無會
    診必要，無違反醫療常規之處。後因林芳麗有長期便祕及腹
    痛，經大腸鏡檢查後，發現有疑似大腸腫瘤，復因頭痛未完
    全緩解，懷疑是否有腦部病兆，翌日即安排腦部電腦斷層掃
    描，惟林芳麗於檢查前之104年3月21日上午9時50分，出現
    大叫後，張斐淳隨即與護理師一同前往探視，經緊急穩定生
    命徵象、維持呼吸、身體檢查及抽血等處置後，判斷需行氣
    管插管，因人手不足隨即彙報給總醫師來協助，並持續給予
    氧氣和甦醒球，總醫師到場後徵得家屬同意後進行插管，經
    檢測病人之血氧濃度為84%，再次放置氣管內管，以第一次
    放置氣管內管後之血氧濃度已高達84%，且期間持續給予氧
    氣和甦醒球，病人應不致受到傷害。後又進行腦部電腦斷層
    掃描，經診斷為蜘蛛膜下腔出血，疑似腦動脈瘤破裂，會診
    神經外科醫師後，緊接進開刀房治療，嗣再轉入神經外科病
    房進行後續照護，張斐淳上開醫療處置，並未延宕，亦無違
    反醫療常規。至護理紀錄上所記載之時間，係護理人員在相
    關急救處置告一段落後始為相關護理紀錄之登載，所有的急
    救動作係連續著，並無絲毫違誤，上訴人徒以護理人員登載
    護理紀錄之時間分別為10時及10時15分，主張張斐淳延誤急
    救而有過失，顯有誤會。況林芳麗所患腦動脈瘤並非典型，
    無法期待醫師儘早發現，莊世杰、張斐淳所施行之醫療處置
    ，並未違反醫療常規及注意義務，且經鑑定結果，亦為相同
    之認定，自毋庸負損害賠償責任。至林芳麗發生腿軟、雙腳
    跪地之狀況，可能係施作大腸鏡檢查後，麻醉藥力未完全消
    退、忽然姿勢變動所引起之姿態性低血壓或是因長期臥床所
    以一時之間無力，徵諸事後林芳麗仍可行走，足認並非腦血
    管瘤所引發甚明。縱林芳麗自身罹患腦動脈瘤在第一時間被
    診斷出，亦可能在手術期間發生其他腦部損害，此風險不應
    全數轉嫁救治之醫師，所請求之慰撫金應予酌減，以免醫師
    採防衛性醫療而損及醫病關係。至林芷嫻因林芳麗患病所生
    感情上痛苦，並無身分法益受損害，其請求慰撫金，應屬無
    據等語，資為抗辯。
四、原審為上訴人敗訴之判決，上訴人不服，提起上訴，求為命
    ：㈠原判決除減縮部分外廢棄。㈡被上訴人應連帶給付林芳麗
    140萬元本息、林芷嫻20萬元本息。㈢願供擔保請准宣告假執
    行。被上訴人均答辯聲明：㈠上訴駁回。㈡如受不利判決，願
    供擔保請准宣告免為假執行。
五、兩造不爭執事項及本件爭點（見本院卷㈡第118-119頁，格式
    修正或刪減文句，或依爭點論述順序整理內容）：
㈠、不爭執事項：
⑴、林芳麗於104年3月11日到中國附醫就醫時，意識清楚，未有
    顱內出血，於104年3月21日住院期間發生顱內動脈瘤破裂造
    成顱內大量出血情形，呈現昏迷狀態，後經臺灣臺中地方法
    院（下稱臺中地院）以104年度監宣字第450號裁定為受監護
    宣告之人，並選定林芷嫻為監護人。
⑵、莊世杰、張斐淳均為中國附醫之受僱醫師，莊世杰為主治醫
    師、張斐淳為住院醫師。中國附醫為醫學中心級醫院。
⑶、林芳麗於104年3月11日主訴腹痛2日至中國附醫急診求診，經
    急診檢查發現有黃疸及膽道擴張情形，診斷為急性膽管炎，
    於104年3月13日下午轉入院治療，由莊世杰擔任主治醫師。
    林芳麗腹痛及黃疸部分經抗生素治療後，症狀及血液檢查均
    漸有好轉，惟於104年3月14日開始有抱怨頭痛的情形。經問
    診及理學檢查評估後，給予治療頭痛之相關藥物使用。後林
    芳麗因長期便秘及腹痛於104年3月19日行大腸鏡檢查，發現
    有疑似大腸腫瘤，且頭痛未完全緩解，被上訴人於104年3月
    20日開單安排腦部電腦斷層掃描來排除顱内病兆，預計於10
    4年3月21日上午11點執行，但林芳麗於104年3月21日上午9
    點50分因突發的劇烈頭痛合併意識喪失，經緊急插管和腦部
    電腦斷層掃描後診斷為蜘蛛膜下腔出血，疑似腦動脈瘤破裂
    ，會診神經外科醫師後於同日下午13點許進開刀房治療，爾
    後轉入神經外科病房進行後續照護。
⑷、林芳麗就本件曾對莊世杰提起業務過失傷害之刑事告訴，經
    臺灣臺中地方檢察署以105年度醫偵字第37號為不起訴處分
    ，上訴人不服提起再議，亦經臺灣高等檢察署臺中檢察分署
    以107年度上聲議字第1106號檢察官處分書駁回再議。
㈡、爭執事項：
⑴、莊世杰、張斐淳於林芳麗住院期間，其醫療處置是否符合醫
    療常規及醫學中心級醫院醫師之醫療水準？有無過失？所為
    醫療行為與林芳麗所受傷害間有無因果關係?
⑵、上訴人之請求有無理由，得請求損害賠償金額多少？
六、本院之判斷：
㈠、莊世杰就林芳麗所為醫療處置，並無違反醫療常規及過失：
⑴、上訴人主張林芳麗急診期間已有頭痛劇烈，無法入睡且有嘔
    吐及頸肩痠痛，同時伴隨血壓偏高、心跳減慢等症狀，於注
    射止痛藥後症狀未減緩，後又發生雙下肢無力倒地之情形，
    莊世杰竟未懷疑係腦部動脈瘤之症狀，亦未會診神經外科或
    以腦部電腦斷層掃描或腦血管攝影檢查，或檢測血糖，顯不
    合醫療常規云云。惟查，
①、經查，護理人員所製作之護理紀錄，係護理人員依其觀察所
    得之紀錄，本身並不作病症之判斷及治療之處置，而係提供
    予醫師診斷、判別病症、施以治療之參考資料。而常見之高
    血壓與頭痛相關聯疾病，包括腦梗塞中風之急性期、腦出血
    之急性期、高腦壓（如頭部受傷之腦腫脹，腦瘤，腦膿瘍）
    及腦血管收縮症候群(RCVS)等，均可能造成頭痛，並伴隨血
    壓升高。但身體其他部位發炎疼痛（如該病人之膽管炎），
    亦可能因疼痛或焦慮等不適引起血壓升高而發生頭痛。上述
    各種情形，皆為護理人員特別密集記載血壓及頭痛症狀之可
    能原因。病人頻繁出現不適，表示需要注意症狀變化、是否
    出現新的症狀及藥物治療反應，均視其症狀，決定進一步安
    排檢查，以查明血壓偏高與頭痛之原因、使用其他藥物作症
    狀上之控制或會診相關專科醫師提供意見。因此，護理紀錄
    雖記載林芳麗持續頭痛等症狀，惟依上開說明，頭痛僅係諸
    多急病之外顯表徵，不能僅以護理紀錄有此記載，即認林芳
    麗頭痛症狀係腦動脈瘤所引發，尚須經醫師綜合各項診斷結
    果為判斷。
②、次查，依病歷紀錄，病人頭痛指數在使用藥物症狀治療後，
    曾降至0分，自104年3月17日至3月21日，疼痛指數降低至僅
    有2〜3分左右，表示病人在使用藥物症狀治療後，疼痛狀況
    確有改善。查頭痛分為兩類，即原發性及次發性。原發性頭
    痛，指頭痛本身即為痛之成因（體質造成）；次發性頭痛，
    指頭痛由其他原因所引起（需治療引起頭痛之原因）。故治
    療頭痛之重點，除症狀治療外，要排除次發性可能。若有以
    下之警訊，則需排除次發性頭痛可能，包括⑴全身性症狀(如
    發燒）；⑵神經學症狀；⑶突然發生或快速惡化頭痛：⑷高齡
    病人（大於50歲）出現新發生或逐漸惡化之頭痛；⑸原先頭
    痛之頻率、強度、時程、特色改變時。此時，則依病人情況
    ，安排適當檢查，包括血液、磁振造影或電腦斷層掃描等檢
    查。因此當病人之頭痛未有併發其他神經學症狀時，除症狀
    治療之外，需視病人是否出現上述其他警訊。若有，當原屬
    科別醫師自我評估，判斷其本身能力不足以自行診治時，則
    可會診相關專科醫師以求取協助，為合理選項之一。
③、本件林芳麗轉住院後，雖曾多次主訴頭痛及頭暈，惟除高血
    壓外，無其他明顯神經症狀，故莊世杰將先前使用中之acet
    aminophen(acetaminophen為常用之止痛藥，3月13日即已因
    腹痛及頭痛而予以使用），改成U1tracet；3月15日因病人
    頭痛仍持續，故又更換成diclofenac，血壓藥亦因captopri
    l無法完全控制血壓，因此換成 Exforge (amlodipine 5mg+
    valsartan 80mg)使用，其頭痛及高血壓，莊世杰有依林芳
    麗狀況變化不同而更換不同藥物。又依病歷紀錄記載，給予
    前述藥物後，整體上病人狀況有進步。①104年3月16日09:36
    林芳麗主訴頭痛及腹痛（疼痛指數為8分，最痛為10分），
    經上述處置後，疼痛指數維持於2至3分之間（3月17日〜3月1
    9日），明顯有改善。②104年3月16日05:45林芳麗頭部脹痛
    ，當時血壓為187/95mmHg，經前述治療後，於3月18日20:20
    血壓已可控制至118/77mmHg，其餘時候亦多控制收縮壓於16
    0mmHg之下，顯示血壓亦有改善。③依104年3月14日至3月19
    日之護理紀錄所示，除給予病人頭痛或降血壓藥物外，因經
    莊世杰多次評估，均無神經學檢查方面異常，故未安排針對
    頭痛之系列檢查或會診，暫時先予症狀治療。至林芳麗於10
    4年3月19日10:10發生短暫失去意識現象，但快速恢復意識
    ，醒後無頭痛或其他神經學症狀，莊世杰懷疑係因大腸鏡檢
    查禁食所致，惟仍於104年3月20日安排頭部電腦斷層掃描檢
    查，以排除顱内病灶。
④、對於高顱内腦壓的病人應進行之檢查、處置及治療，無論有
    無高血壓病史，持續出現血壓高、頭痛、嘔吐、心跳減慢，
    就神經系統而言，為有高顱内腦壓之可能。治療頭痛，並無
    所謂治療普通頭痛之方式，在前述情形時，可先給予降高血
    壓藥物、止頭痛藥物或止吐藥物等，但應持續密集觀察，注
    意治療之後是否有改善或是否出現新的神經學症狀。再依台
    灣神經醫學會出版之「高級神經救命術」，降低顱内壓之適
    應症，是以檢查為基礎及確定臨床上有無腦疝脫徵象。本件
    林芳麗並未出現神經學症狀或持續血壓居高不下之情形，頭
    痛亦有改善，依護理紀錄所示，104年3月16日05:45林芳麗
    之脈搏59次/分、血壓187/95mmHg，主訴頭部脹痛，3月18日
    20:20血壓118/77mmHg、脈搏64次/分，其餘時間脈搏亦多落
    於60〜70次/分間。顯示林芳麗雖然有頭痛及血壓高之情形，
    但並無明確心跳減慢現象。且104年3月11日19:25林芳麗就
    診時，主訴為腹痛及嘔吐已近2日，經腹部超音波及電腦斷
    層掃描檢查後，醫師懷疑為膽管擴張發炎所致，即予以治療
    。依上開說明，無法評斷其脈搏稍慢及腹痛是因高顱内壓所
    致。由上可知，林芳麗雖有前述不適，但因鑑別診斷有多種
    ，又無確切證據顯示有高顱内壓之情形，故於此階段應無針
    對高顱内壓治療之考量。本件莊世杰對林芳麗頭痛、腹痛及
    高血壓狀況，依上述之原則，先嘗試藥物治療，並持續給予
    密集之觀察；倘治療反應不佳或出現新症狀，則進行腦部影
    像檢查，如電腦斷層掃描檢查以排除腦部病灶，亦可諮詢或
    會診相關專科醫師，均為適當、合理之處置方式，並無違反
    醫療常規或注意義務之處。
⑤、再查，就醫學中心層級之醫院而言，先由原屬科別醫師診視
    病人，進行病史詢問、評估病人意識狀況、作身體診察及神
    經學檢查，查看是否有任何神經學症狀。若有懷疑之神經學
    症狀（如意識改變、肢體偏癱、顏面麻痺或口齒不清）、無
    法解釋之頭痛或治療成效不彰時，而原屬科別醫師無法自行
    診治時，可諮詢或會診相關專科請求協助（如頭痛伴隨高血
    壓時，可諮詢或會診神經内科或心臟内科），由相關專科醫
    師協助診斷，提供及建議適當的檢查及治療方向。進一步檢
    查，則包括腦部影像檢查，如電腦斷層掃描或甚至腰椎穿刺
    檢查。會診功能是當屬科別醫師自我評估，判斷其本身能力
    不足以自行診治時，徵詢相關專科醫師意見，俾利協助其作
    出正確醫療決定。本件依病歷紀錄，林芳麗雖然症狀治療後
    頭痛有改善，但仍持續，而且伴隨持續之高血壓，會診相關
    專科醫師以求取協助，為合理選項之一，然莊世杰繼續嘗試
    施予不同之頭痛及降血壓藥物或逕自安排系列相關檢查，俟
    檢查完畢或有結果後再諮詢或會診相關專科醫師，符合醫療
    常規，亦無注意義務之違反。況本件林芳麗入院之原因為腹
    痛及疑似膽管炎，雖同時併有頭痛症狀，但初步之治療，仍
    需以治療膽管炎優先，對於未伴隨神經學症狀之頭痛，初步
    均常採取密集之觀察及治療，均為適當或合理之處置方式。
    至膽管炎及高血壓均可導致嘔吐，高血壓亦常導致頭痛，故
    給予降血壓藥物，應為適當。若治療反應不如預期或出現新
    神經學症狀，是否嘗試更換藥物或安排進一步檢查，當由原
    屬科別醫師決定，通常經由原屬科別醫師之自我評估，判斷
    其本身能力不足以自行診治時，則可會診相關專科醫師以求
    取協助。
⑥、況腦動脈瘤本身通常幾無症狀，往往都是檢查過程中無意間
    所發現，即使是神經科專科醫師亦很難單依臨床診視病人就
    能診斷有無動脈瘤，除非動脈瘤大至壓迫神經造成神經學症
    狀(如眼皮下垂、複視或瞳孔放大）或動脈瘤已破裂造成蜘
    蛛網膜下腔出血(輕者可能有頸部僵硬或劇烈頭痛，重者則
    會意識模糊、昏迷或死亡）。然而，有動脈瘤的病人未必皆
    會有典型之前述症狀，甚至幾無症狀，均增加診斷困難度。
    之前均未見有症狀之病人，突因腦動脈瘤破裂而昏迷或死亡
    者，並不罕見。且腦動脈瘤若能及早診斷發現，固然能降低
    發生腦動脈瘤破裂而造成大出血之可能，但臨床上亦不乏已
    診斷出腦動脈瘤，但在等待手術期間破裂死亡之個案。本件
    莊世杰除給予林芳麗兩種以上藥物治療頭痛外，亦持續給予
    多種藥物以治療高血壓，並且因為林芳麗頭痛持續而安排腦
    部電腦斷層掃描以排除可能導致頭痛之病灶，所為醫療行為
    或處置，符合醫療常規。
⑦、經送請衛生福利部醫事審議委員會（下稱醫審會）鑑定結果
    ，亦認莊世杰之醫療行為及處置符合醫療常規，有該會107
    年1月25日、107年12月4日衛部醫字第0000000000號書函附
    醫審會第0000000號、衛部醫字第0000000000號書函所附醫
    審會第0000000號、110年4月20日衛部醫字第0000000000號
    書函附醫審會第0000000號鑑定書附卷可憑（見原審卷第67-
    71頁、第120-129頁，及本院卷㈠第275-297頁）。上訴人主
    張莊世杰違反醫療常規及注意義務，應與事實不符，尚難採
    信。
⑵、至上訴人另主張莊世杰未向林芳麗及家屬告知林芳麗可能病
    情、治療進程及可能之不良反應，已違反告知義務，有未善
    盡注意義務之過失云云。惟上訴人就此有利之事實，並未舉
    證以實其說，復未提出其他事證供本院調查，應認為其主張
    為無理由，不足採信。
㈡、張斐淳就林芳麗所為醫療處置，並無違反醫療常規及過失：
⑴、本件林芳麗固於104年3月21日9時50分突然發生血壓升高至19
    4/156mg，致瞬間大叫、雙眼上吊後，呈現昏迷、瞳孔放大
    、對光無反應，脈博亦高達每分鐘144次狀態。惟造成「雙
    眼上吊」之原因眾多，有因藥物所致(如精神科藥物導致之
    錐體外系統症狀）、癲癇發作時或眼睛周圍構造性病變（如
    腫瘤或肌肉病變）等，但亦常見於意識喪失的病人。而「瞳
    孔放大，對光無反應」，常代表瞳孔光反射（pupillary li
    ght reflex)消失，但造成上述症狀之因素亦多，中包含藥
    物所致(如散瞳劑）、構造性損傷(如手術後）、腫瘤、中風
    或中腦失去對於瞳孔之調節能力，以上兩者同時出現時，常
    表示係廣泛性之腦病變。此時，是否容易發生缺氧缺血性病
    變，端視病人獲取氧氣之能力有無受損而定。不論何種原因
    ，倘發生呼吸功能受損情形，早期置放氣管内管，是改善或
    預防缺氧缺血性病變之適宜處置。又腦部在停止供應腦部血
    液數分鐘之後，即可發生神經損傷。而依104年3月21日之病
    歷紀錄，當日09:50林芳麗發生雙眼上吊、瞳孔放大，對光
    無反應及意識障礙後，值班醫師張斐淳立即前往探視，發現
    林芳麗呼吸緩慢，聯絡總值班醫師置放氣管内管，於10:15
    完成氣管内管置放，自病人出現雙眼上吊及瞳孔放大對光無
    反應後，至氣管内管置放完成之時間為25分鐘内，尚無遲誤
    。況氣管内管置放之目的，在於甦醒球使用後，病人仍無法
    自行呼吸，俾便後續使用人工呼吸器之用。若病人有自行呼
    吸，通常則以面罩或鼻導管（mask or nasal cannula)給氧
    。唯有無法自行呼吸的病人或呼吸即將衰竭的病人，始需氣
    管内管置放，以利使用人工呼吸器。故以甦醒球維持病人的
    血氧，是在危急時刻最適當處置。臨床上，置放氣管内管前
    ，係以甦醒球予以急救。因此，張斐淳與總值班醫師完成置
    放氣管内管之時間長短，並不致影響林芳麗病情之變化，亦
    與林芳麗之後病情發生變化，終至成為植物人之結果並無因
    果關係。
⑵、次查，領有合格醫師執照，並經高級心臟救命術訓練(ACLS)
    及格之值班之住院醫師理應具備置放氣管内管（插管）之能
    力，亦可單獨執行插管或急救病人之業務。惟急救常非個人
    即可獨立完成，急救成功與否，常賴訓練有素之團隊分工合
    作，相互協助。有人負責總指揮有人負責抽血、有人負責給
    藥、有人負責壓甦醒球、有人負責胸外按壓，有人負責電擊
    ，有人負責放置氣管内管、有人負責聯絡檢查…等，如同手
    術團隊一般。又醫院内值班總醫師之職務，依各醫院及各科
    別之規定而不盡相同，一般尚包括急診會診或病房支援。而
    醫學中心合理之急救流程，由值班醫療團隊判斷急救當時狀
    況是否需進行急救流程，視情況給予胸外按摩、氧氣、置放
    氣管内管或急救藥物等，並視需要召集其他醫療團隊成員予
    以支援。本件張斐淳一發現林芳麗意識昏迷及生命徵象不穩
    定後，立即啟動急救流程，通知總值班醫師前來協助插管，
    並與總值班醫師一同完成急救程序，安排腦部電腦斷層掃描
    檢查，亦緊急會診神經外科進行手術，其醫療行為及處置，
    均符合醫療常規，亦符合醫學中心層級醫院之合理急救流程
    ，並無違反醫療常規或注意義務。
⑶、另上訴人主張依護理紀錄之記載，張斐淳於護理人員通知後1
    0分鐘始前來，致遲誤急救時間云云。惟護理紀錄並非於急
    救同時由護理人員同步所作紀錄，而係執行急救程序之護理
    人員，在協助醫師完成急救後所作之紀錄。以現行護理人力
    吃緊之狀態，護理人員在與時間賽跑之急救程序間隔，必須
    完成前一急救程序之護理紀錄，在時間急迫及過程匆忙之間
    ，對前一急救程序病患所發生之狀況及醫師與護理人員所為
    急救措施及所發生時間，常憑印象所及而加以記載，發生錯
    誤或時間不符情形，在所難免，此為眾所週知復與經驗法則
    無違。本件觀諸護理記錄之記載：「0000000/0950…病人大
    叫後雙眼上吊，給予疼痛無反應…」；「0000000/1000…現值
    班住院張斐淳前往探視，發現病人呼吸緩慢，接近呼吸停止
    ，故聯絡總值…」等語（見原審105年度中司醫調字第16號卷
    第206頁背面），張斐淳似有遲誤急救時間之嫌。然本件經
    醫審會多次鑑定結果，均認張斐淳並未遲誤急救程序，所為
    處置及急救程序，亦無違反醫療常規或注意義務，已如前述
    。加以，護理紀錄係由中國附醫持有中，中國附醫或莊世杰
    、張斐淳於知悉上訴人為提起本件訴訟而調閱病歷及護理紀
    錄時，如為規避醫療過失之賠償責任，大可將上開看似遲誤
    急救之紀錄稍作修改，惟被上訴人並未修改，反將護理紀錄
    原始記載情形如實呈現，是中國附醫、張斐淳抗辯急救期間
    並無遲誤急救時間，應無違經驗法則。上訴人之主張，尚乏
    證據證明，難認可採。
⑷、本件經送請醫審會鑑定結果，亦認張斐淳之醫療行為及處置
    符合醫療常規，有該會107年1月25日、107年12月4日衛部醫
    字第0000000000號書函附醫審會第0000000號、衛部醫字第0
    000000000號書函所附醫審會第0000000號、110年4月20日衛
    部醫字第0000000000號書函附醫審會第0000000號鑑定書附
    卷可憑（見原審卷第67-71頁、第120-129頁，及本院卷㈠第2
    75-297頁）。上訴人主張張斐淳違反醫療常規及注意義務，
    應與事實不符，尚難採信。
㈢、上訴人依債務不履行、侵權行為法律關係，請求被上訴人連
    帶負賠償責任，並無理由：
　　末查，上訴人主張中國附醫應負債務不履行之損害賠償責任
    ，係以莊世杰、張斐淳為中國附醫之履行輔助人，其等未盡
    善良管理人之注意義務，中國附醫應負醫療契約之損害賠償
    責任等語。然莊世杰、張斐淳執行醫療處置行為，並無違反
    醫療常規或注意義務而無疏失，則上訴人依據醫療契約之法
    律關係請求中國附醫與莊世杰、張斐淳負連帶賠償責任，自
    屬無據。又上訴人主張莊世杰、張斐淳應負共同侵權行為責
    任，中國附醫為莊世杰、張斐淳之僱用人，應依民法第188
    條負僱用人責任等語，然莊世杰、張斐淳執行醫療處置行為
    ，並無疏失，則上訴人依侵權行為之法律關係，請求被上訴
    人負連帶賠償責任云云，亦屬無據。又上訴人請求被上訴人
    賠償既無理由，則關於若上訴人主張有理由，得請求之項目
    、金額為何之爭點，亦無論述必要，均附此敘明。
七、綜上所述，上訴人依侵權行為或依債務不履行之法律關係，
    請求命被上訴人應連帶給林芳麗140萬元本息；林芷嫻20萬
    元本息，均無理由，不應准許。原審為上訴人敗訴之判決，
    並駁回假執行之聲請，並無不合。上訴意旨指摘原判決此部
    分不當，求予廢棄改判，為無理由，應予駁回。
八、本件事證已臻明確，兩造其餘之攻擊或防禦方法及所用之證
    據，經本院斟酌後，認為均不足以影響本判決之結果，爰不
    逐一論列。
九、據上論結，本件上訴為無理由，判決如主文。
中　　華　　民　　國　　110 　年　　9 　　月　　29　　日
                  醫事法庭　    審判長法　官  楊國精
　　　　　　　　　　　      　　　　　法　官  陳正禧
　　　　　　　　　　　      　　　　　法　官  李立傑
正本係照原本作成。
上訴人得上訴。
如不服本判決，應於收受送達後二十日內向本院提出上訴書狀，
其未表明上訴理由者，應於提出上訴後二十日內向本院補提理由
書狀（均須按他造當事人之人數附繕本）。因疫情而遲誤不變期
間，得向法院聲請回復原狀。
上訴時應提出委任律師或具有律師資格之人之委任狀。委任有律
師資格者，另應附具律師資格證書及釋明委任人與受任人有民事
訴訟法第四百六十六條之一第一項但書或第二項所定關係之釋明
文書影本。如委任律師提起上訴者，應一併繳納上訴裁判費。
                                      書記官  李欣憲
中　　華　　民　　國　　110 　年　　9 　　月　　29　　日